臺灣臺南地方法院民事判決　　　　　　　100年度訴字第101號
原　　　告　王林金枝
訴訟代理人　王振宏
被　　　告　曾怡靜律師即方天乞之遺產管理人
　　　　　　方榮淋
　　　　　　方金池
　　　　　　方清田
　　　　　　方清堅
上列當事人間請求分割共有物事件，經本院於民國100年8月16日
言詞辯論終結，判決如下：
    主  文
兩造共有坐落臺南市麻豆區○○○段五三五地號土地、地目建、
面積九四一平方公尺土地應分割為如附圖一(即臺南市麻豆地政
事務所複丈日期民國一百年三月三十日之土地複丈成果圖)方案
一所示：編號Ｂ部分面積三一四平方公尺土地分歸原告王林金枝
取得；編號Ａ部分面積一０五平方公尺土地分歸被告曾怡靜律師
即方天乞之遺產管理人取得；編號Ｃ部分面積二０九平方公尺土
地分歸被告方榮淋取得；編號Ｄ部分面積一五七平方公尺土地分
歸被告方金池取得；編號Ｅ部分面積七十八平方公尺土地分歸被
告方清田取得；編號Ｆ部分面積七十八平方公尺土地分歸被告方
清堅取得。
訴訟費用由被告曾怡靜律師即方天乞之遺產管理人負擔九分之一
、被告方榮淋負擔九分之二、被告方金池負擔九００分之一五０
、被告方清堅負擔一八０分之十五、被告方清田負擔一八０分之
十五，餘由原告負擔。
    事實及理由
一、被告方清田、方清堅、方金池，業經合法通知，均未於言詞
    辯論期日到場，核無民事訴訟法第386條所列各款情形，爰
    依原告之聲請，由其一造辯論而為判決。
二、原告起訴主張：
(一)被告方天乞已於昭和15年4月9日死亡，經鈞院99年度司財管
    字第100號民事裁定，指定曾怡靜律師為遺產管理人並經確
    定在案，合先敘明。本件坐落臺南市麻豆區○○○段535地
    號土地（下稱系爭土地）為兩造所共有，原告王林金枝應有
    部分9分之3、方天乞應有部分9分之1、被告方榮淋應有部分
    9分之2、被告方金池應有部分900分之150、被告方清堅應有
    部分180分之15、被告方清田應有部分180分之15，系爭土地
    為建地，為可以分割之物，兩造就系爭土地之分割方法無法
    達成協議，爰依法請求判決分割。
(二)系爭土地使用現況及街道情形如下：
    系爭土地位於臺南市麻豆區安正里，現土地上有臺南市麻豆
    區安正里8鄰社子16、17號磚瓦造平房，平房大門朝南，16
    號門前長滿雜草，部分房屋已塌，屋內部分有長雜草，部分
    放置雜物；17號現為被告方清堅占有使用，部分坐落於536
    地號土地上。系爭土地南邊與西邊有私設道路，寬度約為3
    米8至4米，南邊道路可通往原縣173號道路。系爭土地北邊
    為538地號土地，538地號土地部分為空地，部分有地上物，
    系爭土地西邊為519地號土地，現種植有文旦樹；系爭土地
    東邊為536地號土地，系爭土地南邊為523、524地號土地，
    土地上有他人之建物。
(三)就系爭土地，原告主張如臺南市麻豆地政事務所複丈日期民
    國一百年三月三十日之土地複丈成果圖(下稱附圖一）方案
    一所示之分割方案：(1)編號A部分（面積105平方公尺）分歸
    被告曾怡靜律師即方天乞之遺產管理人所有。(2)編號B部分
    （面積314平方公尺）分歸原告所有。(3)編號C部分（面積
    209平方公尺）分歸被告方榮淋所有。(4)編號D部分（面積
    157平方公尺）分歸被告方金池所有。(5)編號E部分（面積78
    平方公尺）分歸被告方清田所有。(6)編號F部分（面積78平
    方公尺）分歸被告方清堅所有。原告主張上開之分割方案可
    讓分割後之各土地均可對外通行；至被告方榮淋雖稱應將方
    案一中分歸被告曾怡靜律師即方天乞之遺產管理人之A部分
    調到B、C部分中間，最西邊分歸原告，這樣被告方榮淋分得
    土地與被告曾怡靜律師即方天乞之遺產管理人分得的土地緊
    鄰，被告方榮淋可向被告曾怡靜律師即方天乞之遺產管理人
    購買土地云云，然查被告方榮淋是否會向被告方天乞購買土
    地為一不確定事項，若被告方榮淋欲購買其分得土地旁之其
    他土地，原告亦願意將自己分得之部分出售予被告方榮淋，
    且若採被告方榮淋提出之方案二，被告方榮淋所有之地上物
    仍會被拆到。
(四)至被告方榮淋提出如附圖二方案二之分割方案：(1)編號A部
    分（面積314.5平方公尺）分歸原告所有。(2)編號B部分（面
    積105平方公尺）分歸被告曾怡靜律師即方天乞之遺產管理
    人所有。(3)編號C部分（面積209平方公尺）分歸被告方榮淋
    所有。(4)編號D部分（面積157平方公尺）分歸被告方金池所
    有。(5)編號E部分（面積78.5平方公尺）分歸被告方清田所
    有。(6)編號F部分（面積78.5平方公尺）分歸被告方清堅所
    有。惟原告並不同意被告方榮淋所提出之方案二，蓋西側便
    道即是系爭土地之一部，依方案二原告分得部分在北邊裡面
    ，如此原告將無對外之聯絡道路可供通行。
(五)並聲明：請准分割系爭土地如主文第一項所示。
三、被告之答辯：
(一)被告方榮淋部分：
  1.對原告所提出的方案一，伊主張應將被告曾怡靜律師即方天
    乞之遺產管理人分得之A部分調到B、C部分中間，最靠西邊
    的部分分給原告比較好，因若被告曾怡靜律師即方天乞之遺
    產管理人分在伊之土地旁，伊就可以向被告曾怡靜律師即方
    天乞之遺產管理人購買其所分得之土地。
  2.伊另於100年5月3日提出如附圖二所示之方案二，分割方案
    為：(1)編號A部分（面積314.5平方公尺）分歸原告所有。(2)
    編號B部分（面積105平方公尺）分歸被告曾怡靜律師即方天
    乞之遺產管理人所有。(3)編號C部分（面積209平方公尺）分
    歸被告方榮淋所有。(4)編號D部分（面積157平方公尺）分歸
    被告方金池所有。(5)編號E部分（面積78.5平方公尺）分歸
    被告方清田所有。(6)編號F部分（面積78.5平方公尺）分歸
    被告方清堅所有。伊主張方案二可讓各共有人留路保持共有
    ，路就是西側便道，讓原告可以對外通行等語。
(二)被告曾怡靜律師即方天乞之遺產管理人：贊成原告提出之方
    案一等語。並聲明:請依方案一所示之分割方法分割。
(三)被告方清田、方清堅未於言詞辯論期日到場，惟於勘驗現場
    時到場稱：贊成原告提出之分割方案等語。
(四)被告方金池，經合法通知，未於言詞辯論期日到場，亦未提
    出書狀或陳述。
四、本院得心證之理由：
(一)原告主張依土地登記謄本記載，坐落臺南市麻豆區○○○段
    535地號土地之共有情形如下：原告王林金枝應有部分9分之
    3、方天乞應有部分9分之1、被告方榮淋應有部分9分之2、
    被告方金池應有部分900 分之150、被告方清堅應有部分180
    分之15、被告方清田應有部分180分之15等語，業經原告提
    出臺南市麻豆區○○○段535地號第二類土地謄本為證，自
    堪信為真實。
(二)按各共有人，除法令另有規定外，得隨時請求分割共有物。
    但因物之使用目的不能分割或契約訂有不分割之期限者，不
    在此限。共有物之分割，依共有人協議之方法行之。分割之
    方法不能協議決定，或於協議決定後因消滅時效完成經共有
    人拒絕履行者，法院得因任何共有人之請求，命為下列之分
    配：一、以原物分配於各共有人。但各共有人均受原物之分
    配顯有困難者，得將原物分配於部分共有人。二、原物分配
    顯有困難時，得變賣共有物，以價金分配於各共有人；或以
    原物之一部分分配於各共有人，他部分變賣，以價金分配於
    各共有人。以原物為分配時，如共有人中有未受分配，或不
    能按其應有部分受分配者，得以金錢補償之。以原物為分配
    時，因共有人之利益或其他必要情形，得就共有物之一部分
    仍維持共有。民法第823條第1項、第824條第1項、第2項、
    第3項、第4項分別定有明文。
(三)經查兩造共有系爭土地之地目為建，有原告提出之土地登記
    謄本在卷可稽，且系爭土地依其使用目的並非不能分割，且
    兩造亦無不分割之約定，為原告及到場之被告所不爭執，而
    兩造迄今未能達成分割協議，則原告起訴請求分割系爭土地
    ，揆諸前開說明，即無不合，應予准許。
(四)茲就系爭土地應以何分割方法為適當，說明如下：
  1.本件兩造主張之分割方案有方案一、方案二，依原告所提如
    臺南市麻豆地政事務所100年3月28日所測丈字第49400號土
    地複丈成果圖所示之分割方案即方案一，係將系爭土地分割
    為6部分，其中編號A部分分歸被告曾怡靜律師即方天乞之遺
    產管理人，編號B部分分歸原告，編號C部分分歸被告方榮淋
    ，編號D部分分歸被告方金池，編號E部分分歸被告方清田，
    編號F部分分歸被告方清堅。就此方案一，經被告曾怡靜律
    師即方天乞之遺產管理人、方清田、方清堅表示同意，是方
    案一應是符合多數人之意願。
  2.本院再斟酌系爭土地南邊與西邊有私設道路，寬度均為3米8
    至4米，南邊道路可通往原縣173號道路；系爭土地北側為53
    8地號土地，538地號土地部分為空地，部分有他人所有之地
    上物；西側為519地號土地，其上種有文旦樹；東側為536地
    號土地，536地號土地據被告方清堅陳稱：536地號土地為其
    與被告方清田、方金池共有，前開社子17號房屋部分坐落於
    536地號土地上；系爭土地南邊為523、524地號土地，土地
    上有他人之建物等情，業經本院會同臺南市麻豆地政事務所
    派員至現場勘驗屬實。準此，本院系爭土地之地形、使用現
    況、臨路情形、對外通行情形、各共有人應有部分之比例與
    其意願、各人分得部分是否較為完整而利於使用，並兼顧各
    共有人分得部分之通行便利及單獨分得實際能充分利用之面
    積，以增加分得土地使用上之經濟效益等一切情狀，認如附
    圖一方案一所示之分割方案，符合系爭土地分割之整體效益
    及共有人全體之利益，應可採取。
(四)被告方榮淋雖另提出如附圖二所示方案二之分割方案，又主
    張若採方案一之分割方案，欲將被告方天乞所分得之A部分
    移至被告方榮淋分得C部分之西方，其始能向被告方天乞購
    買被告方天乞分得之A部分等語，惟查：
  1.原告所主張之方案一與被告方榮淋所主張之方案二，就被告
    方金池、方清田、方清堅所分得之部分均相同，方案一、二
    兩案最大差別在於：方案二原告分得之A部分位於系爭土地
    之西北方，原告所分得之A部分並包含系爭土地上之西側便
    道，被告曾怡靜律師即方天乞之遺產管理人、方榮淋分得之
    位置則於系爭土地之西南方，由西向東之次序為被告方天乞
    、方榮淋。依方案一之分割方法，各共有人分得之土地南側
    均臨既成道路，倘依方案二之分割方式，原告所分得之土地
    僅有系爭土地上之西側便道，唯此一便道並非道路或既成道
    路，恐致原告分得一袋地，而生影響其後續通行之問題，足
    見採取方案一之分割方法，更能提高各共有人之土地價值，
    並確保各共有人之土地均有對外聯絡道路，是被告方榮淋主
    張以方案二為本件分割方法，即無可採。
  2.至於被告方榮淋又稱若採原告所主張方案一之分割方案，應
    將被告曾怡靜律師即方天乞之遺產管理人所分得之部分移至
    被告方榮淋分得C部分之西側(下稱方案一之修正案），其可
    以向被告曾怡靜律師即方天乞之遺產管理人購買分得之部分
    云云，然查：比較原告所提之方案一分割方法與被告方榮淋
    所提方案一之修正案，被告方榮淋所分得土地位置均相同，
    是採取何一方案，對被告方榮淋並無影響，反而是受影響最
    大的是原告與被告曾怡靜律師即方天乞之遺產管理人，而渠
    二人均表示不贊同被告方榮淋所提方案一之修正案。況縱如
    被告方榮淋向被告曾怡靜律師即方天乞之遺產管理人購買所
    分得之部分，然被告方榮淋所有之土地面積並不足以作為系
    爭土地上社子16號建物之基地；又依原告提出之方案一，原
    告所分得之B部分位於被告方榮淋分得C部分之西側，原告已
    於100年8月16日言詞辯論期日表示若依方案一之分割方案，
    原告願意將分得之B部分出售予被告方榮淋，則毋需將方案
    一中被告曾怡靜律師即方天乞之遺產管理人所分得之部分調
    動位置，被告方榮淋仍可達成其欲購買土地之需求，綜上，
    被告方榮淋所提方案一之修正案，亦不可採。
(五)綜上，本院審酌系爭土地之地形、使用現況、臨路情形、各
    共有人應有部分之比例與其意願、各人分得部分是否完整而
    利於使用，並兼顧各共有人分得部分之通行便利及單獨分得
    實際能充分利用之面積，以增加分得土地使用上之經濟效益
    等一切情狀，認如附圖一方案一所示之分割方案，即兩造共
    有坐落臺南市麻豆區○○○段535地號土地、地目建、面積9
    41平方公尺土地應分割如附圖一即臺南市麻豆地政事務所10
    0年3月28日所測丈字第49400號土地複丈成果圖所示：編號A
    部分面積105平方公尺土地分歸被告曾怡靜律師即方天乞之
    遺產管理人取得；編號B部分面積314平方公尺土地分歸原告
    王林金枝取得；編號C部分面積209平方公尺分歸被告方榮淋
    取得；編號D部分面積157平方公尺分歸被告方金池取得；編
    號E部分面積78平方公尺分歸被告方清田取得；編號F部分面
    積78平方公尺分歸被告方清堅取得為適當之分割方法。
五、綜上所述，系爭土地依其使用目的並非不能分割，共有人間
    亦無不能分割之約定，然迄今未能協議分割，又本院審酌系
    爭土地之現有使用狀況、對外通行問題、位置、兩造分割之
    利益及意願等一切情狀，認附圖一方案一所示之分割方案符
    合土地分割之經濟效用及共有人全體之利益，堪認係適當、
    公允之分割方法。從而，原告本於共有人之資格，起訴請求
    就系爭土地予以分割，即屬正當，應予准許，本院因而認系
    爭土地應以主文第一項所示之分割方法分割，爰判決如主文
    第一項所示。
六、本件原告雖勝訴，惟本件係因分割共有物涉訟，由敗訴之被
    告負擔訴訟費顯失公平，本院爰審酌各共有人之應有部分比
    例，依民事訴訟法第80條之1規定，命勝訴之原告亦負擔一
    部分之訴訟費用，併予敘明。
七、結論：本件原告之訴為有理由，依民事訴訟法第385條第1項
    前段、第78條、第80條之1、第85條第1項但書，判決如主文
    。
中    華    民    國   100    年    8     月    30    日
                  民事第二庭    法  官  翁金緞
以上正本證明與原本無異。
如對本判決上訴，須於判決送達後20日之不變期間內，向本院提
出上訴狀。如委任律師提起上訴者，應一併繳納上訴審裁判費。
本判決得上訴。
中    華    民    國   100    年    8     月    30    日
                                書記官  彭建山